臺灣板橋地方法院民事判決　　　　　　　　　　　　　九十三年度簡上字第三一號
　　上　訴　人　　乙○○
　　　　　　　　　丙○○
　　被上訴人　　　丁○○
　　兼訴訟代理人　甲○○
右當事人間分配表異議之訴給付票款事件，上訴人對於中華民國九十二年十月二十一
日本院三重簡易庭九十二年度重簡字第六九二號第一審民事判決提起上訴，本院於九
十三年四月十三日言詞辯論終結，判決如左：
    主    文
上訴駁回。
第二審訴訟費用由上訴人負擔。
    事    實
甲、上訴人方面：
一、聲明：
（一）原判決廢棄。
（二）被上訴人在第一審之訴駁回。
二、陳述：除與原判決記載相同者，茲引用外，補稱：
（一）按當事人主張有利於己之事實者，就其事實有舉證之責任，民事訴訟法第二百
      七十五條定有明文。本件被上訴人起訴，以上訴人持有本票（以下簡稱「系爭
      本票」）乃保證，惟未就所主張之保證舉證，原判決竟以上訴人應負責，顯屬
      錯誤，益以本票係無因之有價證券，亦如持有現金，毋庸證明其來源相同，上
      訴人係合法取得本票，被上訴人無資格否認該票據權利，尤其，介紹越南新娘
      落跑為持有本票，亦未經舉證為真正，足證原判決無可維持。
（二）以占有人未遷讓，何予以拆除為例？本件未審認上訴人係合法行使本票權利，
      進而剔除分配，實有錯誤。
（三）伊等之配偶係由原審被告蔡能威仲介，蔡能威為保證其仲介之外籍新娘不離家
      出走或取得在台之國民
      票面金額，現系爭本票之發票人蔡能威所有建物業經查封，如將來發生債務不
      履行之情事，則伊等求償無門。伊等持有之本票，本票乃無因證券，如非不當
      利得，其合法權利，被上訴人不得否認。
三、證據：除援用第一審所提出之證據。
    乙、被上訴人方面：
一、聲明：如主文第一項所示。
二、陳述：除與原判決記載相同者，茲引用外，補稱：
　　按當事人主張有利於己之事實者，其事實有舉證之責任，確認法律關係不存在之
  　訴，為消極確認之訴，如上訴人等主張法律關係存在時，應由上訴人等負舉證責
    任，被上訴人提起之分配表異議之訴，其前提在於確認上訴人對債務人蔡能威之
    債權不存在，自應由上訴人證明法律關係之存在。
三、證據：援用第一審所提證據。
丙、本院依職權調閱本院九十一年度執字第九四五０號損害賠償強制執行全案卷宗（
    含參與分配執行卷宗）。
    理    由
一、按債權人或債務人對於分配表所載各債權人之債權或分配金額有不同意者，應於
    分配期日一日前，向執行法院提出書狀，聲明異議，強制執行法第三十九條第一
    項定有明文。又強制執行程序中，債權人或債務人對於分配表聲明異議，其他債
    權人或債務人於分配期日未到場，執行法院未依聲明異議更正分配表，而將聲明
    異議狀對之為送達，其他債權人或債務人就聲明異議為反對陳述者，聲明異議人
    對反對陳述之其他債權人或債務人提起分配表異議之訴，應類推適用強制執行法
    第四十一條第四項規定，亦即聲明異議人對其他債權人或債務人提起異議之訴之
    十日期間，應自受執行法院通知有反對陳述之日起算，而非自分配期日起算（最
    高法院八十七年度臺上字第二八一九號判決、八十八年度臺抗字第一九一號裁定
    意旨參照）。經查，被上訴人係本院九十一年度民執字第九四五號強制執行事
    件之債權人，其對於本院前開強制執行事件於九十二年三月十二日所為之分配表
    中，上訴人乙○○及丙○○之債權及分配金額有不同意之情形，而於分配期日即
    九十二年三月二十八日之前即同年三月二十六日向本院執行處提出書狀，聲明異
    議，本院執行處未更正分配表，而於同年四月十六日通知債權人即被上訴人，經
    上訴人丙○○、謝東忍於同年四月十八日以書狀為反對之陳述，本院執行處乃於
    同年五月八日將該反對陳述通知被上訴人，經被上訴人於同年五月十五日收受通
    知。被上訴人於收受該通知後十日內即九十二年五月二十二提起本件分配表異議
    之訴，核與上開規定相符，自屬合法，合先敘明。
二、被上訴人起訴主張：被上訴人二人均係債務人蔡能威（原審被告）之債權人，於
    九十一年五月間向鈞院民事執行處聲請對蔡能威為強制執行，並經鈞院以九十一
    年度執字第九四五號損害賠償強制執行事件受理在案，詎上訴人乙○○、丙○
    ○於執行中，以其對債務人蔡能威各有一百萬元之本票債權，上訴人分別持臺灣
    板橋地方法院九十一年度第七八八六號本票裁定、九十一年度第七八八七號本票
    裁定聲請參與分配，並經執行法院於九十二年三月十二日作成分配表，依上訴人
    乙○○、丙○○所陳報之債權比例分配。然上訴人乙○○、丙○○所主張之債權
    乃係本票債權，經被上訴人查訪得知其二人持有本票之原因關係乃係債務人蔡能
    威介紹其二人分別迎娶越南新娘，為避免越南新娘結婚來臺後離家出走，造成上
    訴人乙○○、丙○○人財二失，而由介紹人蔡能威各簽發一百萬元之本票作為保
    證，如所迎娶之越南新娘來臺後「落跑」者，蔡能威應各給付上訴人乙○○、丙
    ○○一百萬元，是蔡能威所負之二紙本票保證責任，係以上訴人乙○○、丙○○
    所各迎娶之「越南新娘落跑」為停止條件，然上訴人乙○○、丙○○所各自迎娶
    之越南新娘迄今仍與其二人共同生活，是該停止條件並未成就，該二紙本票債權
    尚未發生，自不存在，然因蔡能威現已下落不明，上訴人乙○○、丙○○竟持以
    聲請核發本票裁定並參與分配，該分配所得金額自應予以剔除，爰依強制執行法
    第四十一條之規定，提起本件分配表異議之訴，請求就上訴人乙○○、丙○○於
    上開執行案件所分配之金額予以剔除。
三、上訴人則以其等所持由債務人蔡能威簽發之本票，為無因證券，上訴人依法聲請
    本票裁定，且被上訴人就其主張之事實應負舉證責任，其既未舉證以實其說，
    本件訴訟為無理由，應予駁回云云，資為抗辯。
四、被上訴人主張債務人蔡能威分別積欠被上訴人甲○○二十萬元、被上訴人丁○○
    十萬元，及均自八十七年五月二十一日起至清償日止按週年利率百分之五計算之
    利息，嗣聲請本院以九十一年度執字第九四五號損害賠償強制執行事件，強制
    執行債務人蔡能威所有之不動產，嗣上訴人乙○○、丙○○於前開強制執行程序
    中，分別持本院九十一年度票字第七八八六號、同年度票字第七八八七號准予對
    本票執行之民事裁定，以債務人蔡能威各積欠其一百萬元及法定遲延利息之本票
    債務聲明參與分配，經本院民事執行處將之列入九十二年三月十二日所作成之分
    配表，上訴人乙○○受分配金額十五萬八千三百三十二元、上訴人丙○○受分配
    金額十五萬六千一百八十八元，業據其於原審提出前開民事裁定、分配表等影本
    各一件為證，並經本院依職權調取本院九十一年度執字第九四五０號損害賠償強
    制執行全案卷宗（含參與分配執行卷宗）核閱屬實，堪信為真正。
五、按當事人主張有利於己之事實者，就其事實有舉證之責任，民事訴訟法第二百七
    十七條前段定有明文；又確認法律關係不存在，如被告主張其法律關係存在時，
    應由被告負舉證責任。事實為法律關係發生之特別要件時，在消極確認之訴，應
    由被告就其存在負舉證責任。又分配表異議之訴，在性質上應屬形成之訴，債權
    人為該訴訟之原告時，得主張分配表應予變更之一切理由，例如被告之債權不成
    立、已消滅、條件未成就、期限未到來、被告之債權並無優先權、或未受分配之
    原告債權存在或有優先權等。查上訴人係持系爭本票聲請本票准予強制執行之民
    事裁定，進而參加分配，並受有如分配表第十一項、第十二項所示金額之分配，
    為兩造所不爭，且經本院依職權調取本院九十一年度執字第九四五０號損害賠償
    強制執行全案卷宗（含參與分配執行卷宗）核閱屬實。被上訴人則主張系爭二紙
    本票附有停止條件，該條止條件尚未成就，本票債權自不存在等語，則依前揭之
    說明，上訴人仍應就該法律關係存在之事實負舉證之責，苟上訴人未能舉證，則
    訴訟上之不利益即應歸於上訴人，是上訴人辯稱本票係無因證券，應由被上訴人
    舉證證明債權不存在之事實，尚難採信。另查，債務人蔡能威簽發系爭本票予上
    訴人，係因上訴人之配偶係由債務人蔡能威仲介，蔡能威為保證其仲介之外籍新
    娘不偷跑或取得在台之國民
    ，請求蔡能威賠償票面金額。現上訴人之新娘並無離家出走或無法取得國民身分
    證之情事發生等情，業據上訴人所自認（見九十三年四月十三日言詞辯論筆錄）
    ，堪信原告主張上訴人持有本票之原因關係乃係因蔡能威介紹其二人分別迎娶越
    南新娘，為避免越南新娘結婚來臺後離家出走，造成上訴人乙○○、丙○○人財
    兩失，而由介紹人蔡能威各簽發一百萬元之本票作為保證等語為真實，是以，債
    務人蔡能威係以擔保為目的而負擔票據債務，即債務人蔡能威負擔票據債務之法
    律上原因，乃此前述擔保之約款，該擔保之約款固屬有效，惟上訴人聲請本票准
    予強制執行裁定之時起迄於本件言詞辯論終結時，均未發生上訴人之配偶離家出
    走或無法取得在台之國民
    權行使之條件尚未成就，上訴人自不得行使系爭本票之票據權利。
六、按異議未終結者，為異議之債權人或債務人，得向執行法院對為反對陳述之債權
    人或債務人提起分配表異議之訴。強制執行法第四十一條第一項前段定有明文。
    系爭票據債權行使之條件尚未成就，上訴人自不得行使系爭本票之票據權利，亦
    即，不得就債務人蔡能威之財產經強制執行之所得參與分配，從而，上訴人依強
    制執行法第四十一條第一項前段之規定，提起本件分配表異議之訴，請求就系爭
    分配表中上訴人乙○○、丙○○受分配所得之金額予以剔除，為有理由，應予准
    許。是則原審判決准許被上訴人之請求，諭知如原審判決主文第一項所示「本院
    九十一年度執字第九四五號損害賠償強制執行事件於民國九十二年三月十二日
    所作成之分配表，其中第十一次序所列之債權人乙○○之票款債權新臺幣壹佰萬
    元及自九十年十二月三日起至清償日止按年息百分之六計算之利息，所分配之金
    額新臺幣壹拾伍萬捌仟佰拾貳元；第十二次序所列之債權人丙○○之票款債
    權新臺幣壹佰萬元及自九十一年三月一起至清償日止按年息百分之六計算之利息
    ，所分配之金額新臺幣壹拾伍萬陸仟壹佰捌拾捌元，均應予剔除。」，於法並無
    不合。上訴意旨指摘原判決不當，求予廢棄改判，為無理由，應予駁回。
七、本件事證已臻明確，兩造其餘攻擊防禦方法，經本院審酌後，或與本件之爭點無
    涉，或對本件判決之勝負不生影響，爰不逐一論列，附此敘明。
據上論結，本件上訴為無理由，依民事訴訟法第四百三十六條之一第三項、第四百四
十九條第一項、第七十八條，判決如主文。
中　　　華　　　民　　　國　　九十三　　年　　　四　　　月　　二十六　　日
                                臺灣板橋地方法院民事第二庭
　　　　　　　　　　　　　　　　　　審判長法官　林玫君
　　　　　　　　　　　　　　　　　　　　　法官　古秋菊
　　　　　　　　　　　　　　　　　　　　　法官　徐福晉
右正本證明與原本無異。
本判決不得上訴。
中　　　華　　　民　　　國　　九十三　　年　　　四　　　月　　二十八　　日
                                    　　書記官  張玉如
